最高法院民事判決　　　　　　　　　 110年度台上字第2601號
上　訴　人　陳泳霖
訴訟代理人　曾文杞律師
被 上訴 人　楊德東
　　　　　　莊漢榕
　　　　　　王麗惠
　　　　　　林怡君
　　　　　　林玉蓉
　　　　　　許麗琴
　　　　　　張永志
　　　　　　陳宜秀
　　　　　　陳睿耆
　　　　　　李　瑛
　　　　　　黃勝志
　　　　　　陳宜君
　　　　　　王文鉉
　　　　　　賴聖芬

　　　　　　林昱均
　　　　　　馬安妮
共　　　同
訴訟代理人　陳敬穆律師
上列當事人間請求返還價金事件，上訴人對於中華民國110年1月
13日臺灣高等法院第二審判決（109年度重上字第703號），提起
上訴，本院判決如下：
    主  文
上訴駁回。
第三審訴訟費用由上訴人負擔。
    理  由
本件被上訴人主張：伊等分別於如原判決附表（下稱附表） 1
  所示時間、價款與上訴人簽訂土地買賣合約書（下稱系爭買賣
  契約），向上訴人購買附表2 所示土地。伊等並於同日與訴外
  人富綠第建築企業社（下稱富綠第企業社）訂立房屋委託興建
  契約書（下稱系爭委建契約），興建集村農舍（下稱系爭農舍
  ）。伊等已給付上訴人各新臺幣（下同）300 萬元，上訴人並
  將附表2所示土地分別移轉登記完畢。嗣宜蘭縣政府於民國101
  年11月7日撤銷其於99年11月8日核發之系爭農舍核准函（下稱
  系爭行政處分），所提行政訴訟亦經最高行政法院判決駁回確
  定，系爭農舍確定無法興建，已符合系爭買賣契約第9條第5項
  （下稱系爭條項）所約定因政府法令變更致無法繼續興建之事
  由；被上訴人李瑛已取回價金100 萬元，爰以起訴狀繕本送達
  為解除系爭買賣契約等情，依系爭條項約定、民法第179 條規
  定，及於原審追加民法第259條第2款規定，求為命上訴人應返
  還被上訴人如附表1 「上訴人應給付金額」欄所示金額之判決
  。
上訴人則以：兩造因系爭行政處分之確定撤銷，為使系爭農舍
  取得興建許可，伊乃提出集村客戶感恩回饋專案（下稱系爭回
  饋專案），由被上訴人於102年9月6 日自行選擇待程序確定終
  結後之方案壹（下稱方案壹），或無意續行後續興建程序之方
  案貳（下稱方案貳）。系爭回饋專案為兩造與富綠第企業社間
  新成立之三方契約，已排除並取代系爭條項約定之適用。被上
  訴人既選擇系爭回饋專案，不得再依該約定解除系爭買賣契約
  。況系爭農舍興建案相關救濟程序仍續行中，系爭回饋專案所
  約定「土地出售」「取得國家賠償」之條件或期限尚未成就或
  屆至，及選擇方案貳者仍由上訴人補償利息，被上訴人亦不得
  主張解除系爭回饋專案。倘認被上訴人得解除系爭買賣契約，
  其等應於伊返還買賣價金之同時，將附表2 所示土地所有權移
  轉登記予伊等語，資為抗辯。
原審斟酌全辯論意旨及調查證據之結果，以：
㈠兩造於附表1 所示時間簽訂系爭買賣契約；及被上訴人與富綠
  第企業社訂立系爭委建契約。被上訴人已給付買賣價金各 300
  萬元，上訴人移轉系爭土地所有權登記，嗣李瑛取回價金 100
  萬元等情，均為兩造所不爭。
㈡依系爭買賣契約前言及系爭條項約定，如因天災、地變、政府
  法令變更或不可抗力，致系爭農舍不能繼續興建時，兩造均取
  得契約解除權，得解除系爭買賣契約。系爭農舍已因建造執照
  撤銷無法興建，屬因政府法令變更致不能繼續興建之要件，被
  上訴人得依該約定向上訴人解除系爭買賣契約。
㈢李瑛已決定退戶不繼續興建系爭農舍，僅就已付價金如何退還
  與富綠第企業社為約定，其就系爭條項約定解除權之行使，不
  受系爭回饋專案拘束。而簽署系爭回饋專案之被上訴人楊德東
  、莊漢榕、張永志、王文鉉、陳宜秀、林玉蓉、許麗琴、林怡
  君、林昱均、陳睿耆、馬安妮，均選擇方案壹；另被上訴人賴
  聖芬、黃勝志、陳宜君及王麗惠，並未選擇方案壹或方案貳。
  上訴人為富綠第企業社負責人，土地由其出售並與被上訴人簽
  訂系爭買賣契約，另由富綠第企業社與被上訴人簽立系爭委建
  契約，興建系爭農舍，土地出售與系爭農舍興建案，兩者密不
  可分，上訴人係同時兼以系爭買賣契約出賣人身分，與被上訴
  人簽署系爭回饋專案。
㈣系爭回饋專案前言已說明系爭農舍興建案因前述原因而未能興
  建，然仍將行訴訟、釋憲等程序，預計約需2 年，上訴人及富
  綠第企業社因而給予二種回饋方案供選擇。選擇願等待後續之
  訴訟、釋憲等程序之方案壹者，日後確定無法興建時，得取回
  已付價金及出售土地價差與國家賠償補償；選擇方案貳者，則
  退回已繳土地價款300萬元，其中200萬元由上訴人或富綠第企
  業社支付補償利息，其內文並未約定簽署之起造人因而負有繼
  續配合提起相關救濟程序之義務，亦無提及系爭條項約定，難
  謂系爭回饋專案係為取代或變更系爭條項之約定所為，亦難認
  有使簽署系爭回饋專案者不得再主張系爭買賣契約解除權之意
  。
㈤又上開訴訟部分，業經最高行政法院判決駁回確定，其等二度
  提起釋憲聲請案，均遭決議不受理，系爭回饋專案所約定之救
  濟程序與期間均已窮盡，被上訴人依系爭條項約定，以起訴狀
  繕本為解除系爭買賣契約之意思表示，經上訴人收受後，已生
  合法解除系爭買賣契約之效果，兩造應互負回復原狀之義務。
㈥綜上，被上訴人依民法第259條第2款、第179 條規定及系爭條
  項約定，請求上訴人給付如附表1 「上訴人應給付金額」欄所
  示之金額，為有理由；及上訴人為被上訴人應就附表2 各編號
  所示土地為移轉登記之同時履行抗辯，亦屬有據，均應予准許
  ，因而廢棄第一審判決，改判於上訴人返還價金予被上訴人之
  同時，被上訴人應將附表2 各編號所示土地所有權移轉登記予
  上訴人之判決。
本院之判斷：
  原審本於認事、採證及解釋契約之職權行使，綜合相關事證，
  認系爭農舍已因系爭行政處分撤銷及駁回建造執照申請確定而
  無法興建，符合系爭條項所約定因政府法令變更致不能繼續興
  建之要件，及系爭回饋專案並無取代或變更系爭買賣契約該條
  項之約定，為系爭條項約定之補充，被上訴人仍得依系爭條項
  之約定，向上訴人為解除系爭買賣契約之意思表示，系爭買賣
  契約業經被上訴人合法解除，被上訴人得依民法第259條第2款
  、第179條規定及系爭條項約定，請求上訴人給付附表1「上訴
  人應給付金額」欄所示金額，而本此見解為上訴人不利之判決
  ，經核於法並無違誤。上訴論旨，猶就原審採證、認事及解釋
  契約之職權行使暨其他與判決基礎無涉之理由，指摘原判決不
  當，聲明廢棄，非有理由。
據上論結，本件上訴為無理由。依民事訴訟法第481條、第449
  條第1項、第78條，判決如主文。
中    華    民    國   110    年    9     月    29    日
                      最高法院民事第六庭
                          審判長法官  魏  大  喨  
                                法官  李  寶  堂  
                                法官  李  文  賢  
                                法官  邱  瑞  祥  
                                法官  林  玉  珮  
本件正本證明與原本無異
                                      書  記  官
中    華    民    國   110    年    10    月    5     日